臺北高等行政法院判決
                                      99年度訴字第2059號
                                    100年2月17日辯論終結
原      告　蔣文達
被      告　國防部
代　表　人　高華柱（部長）住同上
訴訟代理人　王鈺　　　　　送達信箱：臺北郵政90014號信箱
          　簡智偉　　　　送達信箱：同上
          　王俊鈞　　　　送達信箱：同上
上列當事人間年資事件，原告提起行政訴訟，本院判決如下：
    主  文
原告之訴駁回。
訴訟費用由原告負擔。
　　事實及理由
一、事實概要：
    原告係於民國73年12月17日入營服役，同年月24日就讀前陸
    軍第一士校領導士官班，74年6 月30日畢業以陸軍中士任官
    ，至78年6 月29日以上士階服役期滿退伍。原告前於98年9
    月18日因不服國防部後備司令部（下稱「後備司令部」）人
    事軍務處92年9 月1 日御人字第0920005027號函復其任公職
    機關臺中市西屯區公所（下稱「西屯區公所」）軍職年資查
    證結果（下稱「92年9 月1 日函」），向被告提起訴願，經
    被告審認92年9 月1 日函屬機關間內部所為職務上之表示，
    非屬行政處分，於99年1 月25日以99年決字第008 號訴願決
    定不受理。原告復於99年4 月16日提訴願書，以退休年資併
    計之權責機關為何？可否比照勞工保險局（下稱「勞保局」
    ）轉換公職年資之作法，以及有無其他補救措施等情，向被
    告請求釋覆。被告訴願審議委員會認屬人民陳情事項，乃以
    99年4 月29 日 國訴願會字第0990000208號函（下稱「99年
    4 月29日函」）轉請後備司令部辦理，嗣該部以99年5 月21
    日國後人管字第0990003251號函復原告（下稱「系爭函文」
    ），原告不服，提起訴願，經被告於99年8 月16日以99年決
    字第114 號訴願決定不受理，遂提起本件行政訴訟。
二、本件原告主張：伊於73年抽中「陸一特」三年兵服役，入伍
    後轉服志願役，退伍後考上公職才知伊服役年資僅有6 個月
    又6 天可併入公務人員退休年資，惟當年未轉服志願役者卻
    可併計3 年退休年資。法律既無明文規定轉服志願役後，憲
    法所保障之義務役年資無法併入公務人員退休年資，則國家
    此一作法對伊實屬不公平，侵害伊之基本人權。伊向後備司
    令部申請確認現行法律中，是否有「中華民國役男簽志願役
    後，憲法保障的義務役年資即消滅，無法併入公務人員退休
    年資」之規定，及是否可比照勞保局轉換公職年資之作法，
    然系爭函文均無明確回應，訴願決定亦未有所確認等語。並
    聲明：確認原告服3 年或4 年義務役之年資及購買年資併入
    公務人員退休年資有效。
三、被告則以：原告所提本件確認之訴之訴訟標的，非屬行政訴
    訟法第6 條第1 項所規定之訴訟標的，且違反同條第3 項所
    定之確認訴訟補充性原則，亦欠缺權利保護必要。況退休年
    資併計之權責機關為銓敘部，且原告主張退還所領退伍金以
    併計軍職年資於公務人員退休年資之請求亦屬無據等語，資
    為抗辯。並聲明：原告之訴駁回。
四、臺中市西屯區公所於92年7 月14日以公所人字第0920016090
    號函詢陸軍總部人事署，查詢原告可否退還其所領取退伍金
    並以其服常備士官志願役4 年又7 個月期間，折算役期併計
    公務人員退休年資。陸軍總部人事署於92年7 月24日以鄭樸
    字第0920017185號函發文與後備司令部，經該部人事軍務處
    以92年9 月1 日函復西屯區公所，原告不服，於98年9 月21
    日向被告提起訴願，經被告以99年決字第008 號訴願決定不
    受理。原告嗣於99年4 月16日針對可折算公務員退休年資之
    權責機關為何？是否可比照勞保局轉換退休年資之作法等事
    宜向被告提出訴願書，經被告訴願審議委員會認此為人民陳
    情事項，故轉請後備司令部辦理，經後備司令部以系爭函文
    回復原告等情，為兩造所不爭執，並有西屯區公所92年7 月
    14日公所人字第0920016090號函影本、被告陸軍總部人事署
    92年7 月24日鄭樸字第0920017185號函影本、後備司令部人
    事軍務處92年9 月1 日以御人字第0920005027號函影本、被
    告99年決字第008 號訴願決定書影本、原告99年4 月16日訴
    願書影本、被告訴願審議委員會99年4 月29日函文影本、系
    爭函文影本在卷可稽（本院卷第36至41、67至70、76至79頁
    ），堪認為真正。
五、原告主張被告應將其所服常備士官志願役4 年又7 個月期間
    ，併入公務人員退休年資，或比照勞保局轉換公職年資之作
    法，准其退還其所領取之退伍金後併計上開年資等語，惟為
    被告所否認，並以前揭情詞置辯。是本件爭點即為：(一)原告
    提起本件訴訟，是否符合確認訴訟之要件？(二)原告訴請確認
    原告服3 年或4 年義務役之年資及購買年資併入公務人員退
    休年資有效，是否有據？茲分述如下：
  (一)原告提起本件訴訟，是否符合確認訴訟之要件？
    1.按行政訴訟法第6 條第1 項之規定：「確認行政處分無效
      及確認公法上法律關係成立或不成立之訴訟，非原告有即
      受確認判決之法律上利益者，不得提起之。其確認已執行
      而無回復原狀可能之行政處分或已消滅之行政處分為違法
      之訴訟，亦同。」次按行政訴訟法所規定之確認訴訟，係
      人民就特定之公法上法律關係之存在與否以及其內容請求
      行政法院予以確認之訴訟，其種類依行政訴訟法第6 條第
      1 項之規定，包含「確認行政處分無效」、「確認公法上
      法律關係成立或不成立」、「確認已執行而無回復原狀可
      能之行政處分或已消滅之行政處分為違法」等三種。苟人
      民提起行政訴訟之確認訴訟，並非請求確認特定之行政處
      分無效、特定之公法上法律關係成立或不成立或特定之已
      執行而無回復原狀可能或已消滅之行政處分為違法，而係
      請求確認抽象之某類型行政行為是否成立某類型之公法上
      法律關係，或某類型行政行為是為成立某類型公法上法律
      關係之原因事實，即係就抽象之法律問題求為確認，與確
      認訴訟之要件不合，並非法之所許（最高行政法院93年判
      字第1063號判決意旨參照）。而所謂公法上法律關係，係
      指特定生活事實之存在，因法規之規範效果，在兩個以上
      之權利主體間所產生之公法上權利義務關係，或產生人對
      權利客體間之公法上利用關係；公法上法律關係之成立有
      直接基於法規規定者，亦有因行政處分、行政契約或事實
      行為而發生者，但法規、行政行為及事實行為均非法律關
      係本身，故皆不得以其存否為確認訴訟之標的。經查，原
      告起訴聲明請求「確認原告服3 年或4 年義務役之年資及
      購買年資併入公務人員退休年資有效」。惟查，原告僅服
      8 天義務役即轉服志願役共計4 年7 個月，且已領取轉服
      志願役期間之退休給與，亦無購買年資之事實，故探其真
      意，應係請求確認原告已領退休給與之志願役服役期間折
      算役期併計公務人員退休年資有效，惟其請求確認之對象
      ，並非被告所為之特定行政處分或兩造間特定之公法上法
      律關係，揆諸前揭規定及說明，原告之訴並非合法。
    2.又按公法上之確認訴訟，非原告有即受確認判決之法律上
      利益者，不得提起之，行政訴訟法第6 條第1 項定有明文
      。所謂即受確認判決之法律上利益，須因法律關係之存否
      不明確，致原告在公法上之地位有受侵害之危險，而此項
      危險得以對於被告之確認判決除去之者，始為存在。經查
      ：
      (1)按公務人員退休制度，在新制即82年1 月20日修正公布
        之公務人員退休法於84年7 月1 日施行前，公務人員退
        休年資之合併計算，依71年2 月2 日修正發布之同法施
        行細則第10條第3 款規定以：「曾任下士以上之軍職年
        資，未核給退役金或退休俸，經國防部核實出具證明者
        。」為限。又新制施行後，依修正同法施行細則第44條
        規定：「公務人員在本法修正施行前之年資併計及退休
        金、慰撫金基數內涵，仍適用本細則修正前規定。……
        」次按「退伍除役士官轉任公務人員，原合於支領士官
        退除給與不願支領，而志願併計支領公務人員退休給與
        者，應俟辦理公務人員退休（撫卹）時，由現職機關檢
        附原始緩發退伍金支付證或退除給與結算單，層報退休
        （撫卹）核定機關，轉送國防部或各總司令部，按權責
        辦理軍職年資查證。」為81年6 月1 日修正發布之陸海
        空軍士官服役條例施行細則第22條第1 項所明定。是軍
        職年資之查證工作，係由銓敘部將退休人員現職機關檢
        送之原始緩發退伍金支付證或退除給與結算單轉送國防
        部或各總司令部按權責辦理。且退休公務人員原服軍職
        年資，可否併計公務人員年資辦理退休，乃屬退休（撫
        卹）核定機關即銓敘部之職權範圍，非國防部或各軍種
        司令部所得擅專。
      (2)本件原告之軍職年資查證，被告僅須將原告原服務軍職
        之年資為多少年予以查證屬實為已足，縱被告於函復軍
        職年資查證函內表示原告轉服志願役服役期間之士官年
        資不得併計公職年資，僅能提供銓敘部參考而已，尚難
        發生法律上效果。是原告轉服志願役服役期間之士官年
        資得否併計公務人員退休年資，此一法律上地位不明確
        之危險，無法以對於被告之確認判決加以除去，蓋即使
        本院判定原告勝訴，原告亦無法獲得銓敘部併計其軍職
        年資於公務人員退休年資之審定，而無法達到其訴訟目
        的，自屬欠缺訴訟權利保護之必要，則依前揭規定及說
        明，尚難認原告提起本件確認訴訟，有即受確認判決之
        法律上利益。
    3.復按行政訴訟法第6 條第3 項規定：「確認訴訟，於原告
      得提起或可得提起撤銷訴訟、課予義務訴訟或一般給付訴
      訟者得提起之。但確認行政處分無效之訴訟，不在此限。
      」此即所謂「確認訴訟之補充性」，亦即如得以撤銷訴訟
      、課予義務訴訟或一般給付訴訟作為權利保護方式，卻逕
      行提起確認訴訟，或原得提起上開訴訟而怠於為之，至上
      開訴訟已無法提起時，始提起確認訴訟，除混淆行政訴訟
      權利保護之機制，亦將有失法律秩序之安定性，故基於訴
      訟經濟及最大法律保護原則之要求，始為上開規定。經查
      ，原告所欲請求者，毋寧係「將已服役之軍職年資併計入
      公務人員退休年資」，本應於退休之際，對銓敘部核定其
      退休年資或駁回其申請以軍職年資併計公務人員退休年資
      之處分，提起行政訴訟法第4 條第1 項之撤銷訴訟或同法
      第5 條第1 項之課予義務訴訟，始屬正辦。原告竟選擇提
      起本件確認訴訟，顯違反行政訴訟法第6 條第3 項所定之
      「確認訴訟補充性原則」。
  (二)原告訴請確認原告服3 年或4 年義務役之年資及購買年資併
    入公務人員退休年資有效，是否有據？
    1.原告主張其轉服常備士官志願役期間應得併計公務人員退
      休年資等情，惟依前揭公務人員退休法施行細則及陸海空
      軍士官服役條例施行細則之規定，公務人員退休年資之合
      併計算，以曾任下士以上之軍職年資，未核給退役金或退
      休俸者為限。是現役軍人於退伍時，如選擇一次領取退伍
      金，即已保障其請領退休給與之權利，且與服義務役士兵
      退伍時無法請領退伍金惟得併計公務人員退休年資之情形
      不同，故上開規定並未違反平等原則或法律保留原則。原
      告於78年6 月29日以陸軍上士階服役期滿退伍時，已一次
      領取轉服志願役期間之退伍金，此有臺灣警備總軍管區司
      令部78年5 月13日（78）刻思字第3397號令及附件影本在
      卷可稽（本院卷第104 至106 頁）。則揆諸前揭規定，原
      告請求將其轉服常備士官志願役期間併計公務人員退休年
      資，自於法不合。原告主張上開規定違反平等原則及法律
      保留原則云云，洵不足採。
    2.原告復主張比照勞保局轉換公職年資之作法，准其退還其
      所領取之退伍金後併計上開年資等語，惟按公務人員退休
      法施行細則第25條規定：「退休人員或遺族依本法擇領退
      休金、撫慰金及補償金之種類，均應於辦理時審慎決定，
      經銓敘部審定並領取退休給與後，不得以任何理由請求變
      更。」原告既已於78年6 月29日退伍時，選擇一次領取退
      伍金，即不得又於20餘年後，請求返還退伍金以併計其服
      志願役期間之年資，是原告上開主張亦於法無據。至於原
      告於73年抽中之「陸一特」三年兵種，是否違反當時法令
      之規定，以及國家是否研議予以補償，均與本件無涉，非
      本件所應審酌，附此敘明。
  (三)綜上所述，原告提起本件確認之訴，不符合行政訴訟法第6
    條第1 項、第3 項所規定之要件，且請求確認其服3 年或4
    年義務役之年資及購買年資併入公務人員退休年資有效，亦
    屬無據，為無理由，應予駁回。
六、本件判決基礎已臻明確，兩造其餘之攻擊防禦方法及訴訟資
    料經本院斟酌後，核與判決不生影響，無一一論述之必要，
    併予敘明。
據上論結，本件原告之訴為無理由，依行政訴訟法第98條第1 項
前段，判決如主文。
中　　華　　民　　國　　100　 年　　2　　 月　　25　　日
                    臺北高等行政法院第六庭
                          　　審判長法  官　闕　銘　富
                             　　　 法  官　林　育　如
                            　 　　 法  官　張　國　勳
上為正本係照原本作成。
如不服本判決，應於送達後20日內，向本院提出上訴狀並表明上
訴理由，如於本判決宣示後送達前提起上訴者，應於判決送達後
20日內補提上訴理由書（須按他造人數附繕本）。
中　　華　　民　　國　　100　 年　　2　　 月　　25　　日
                                    書記官  陳  可  欣